【裁判字號】    97,台上,6036
【裁判日期】    971127
【裁判案由】    違反貪污治罪條例
【裁判全文】
最高法院刑事判決            九十七年度台上字第六○三六號
上  訴  人  甲○○
            乙○○
上列上訴人等因違反貪污治罪條例案件，不服台灣高等法院高雄
分院中華民國九十七年九月四日第二審更審判決（九十七年度重
上更(四)字第三四號，起訴案號：台灣高雄地方法院檢察署八十八
年度偵字第二○二○二號），提起上訴，本院判決如下：
    主  文
原判決關於甲○○、乙○○部分撤銷，發回台灣高等法院高雄分
院。
    理  由
本件原判決認定：上訴人甲○○係前高雄縣大樹鄉（下稱大樹鄉
）鄉長，任期自民國八十三年三月一日起至八十七年二月二十八
日止，負責大樹鄉內各項行政業務之執行，為依法令服務於地方
自治團體所屬機關而具有法定職務權限之公務員。知悉依（當時
）廢棄物清理法第十條規定，該鄉所產之一般廢棄物（即垃圾）
，應由鄉公所負責清運，並作適當之衛生處理，必要時得報經上
級主管機關核准，委託公民營廢棄物清除、處理機構辦理。又環
境保護事業機構應取得主管機關核發各項環境保護業務之許可證
或經主管機關核備後始得經營廢棄物清除業務，詎於八十六年七
月間，竟基於對於違背職務之行為收受賄賂之概括犯意，明知上
煇企業行未取得廢棄物清除許可證，依法不得清運垃圾，竟違背
上開規定，逕與上煇企業行實際負責人即上訴人乙○○議價處理
大樹鄉之垃圾，以每公噸新台幣（下同）一千二百元之價格，將
大樹鄉之垃圾交由上煇企業行負責清運。雙方約定後，上煇企業
行遂自八十六年七月二十二日起僱用不知情之司機潘秋文、蔡東
江、李榮造、李龍盛、謝斌錡等人清運垃圾，運送至屏東縣內埔
鄉、高樹鄉、長治鄉、鹽埔鄉、里港鄉、麟洛鄉及高雄縣旗山鎮
、田寮鄉、內門鄉、阿蓮鄉、大坪頂等私人之土地傾倒。乙○○
為答謝甲○○，並謀求能繼續處理大樹鄉之垃圾，乃基於對甲○
○上開違背職務之行為交付賄賂之概括犯意，於先後取得大樹鄉
公所支付之清運費用後，即於原判決附表（下稱附表）所示之時
間，連續將六萬元至三十萬元不等之金額，存入甲○○所使用，
其不知情之配偶黃秋碖（業經原審判決無罪確定）設於中國農民
銀行大樹分行之帳戶內，交付之時間、金額詳如附表所示等情。
因而撤銷第一審關於上訴人等部分之判決，改判論處甲○○連續
公務員對於違背職務之行為，收受賄賂；乙○○非公務員，連續
對於公務員（原判決載為依據法令從事公務之人員）關於違背職
務之行為，交付賄賂罪刑，固非無見。
惟查：(一)、貪污治罪條例第四條第一項第五款之公務員對於違背
職務之行為，收受賄賂罪，與同條例第十一條第一項、第三項之
對於公務員，關於違背職務之行為，交付賄賂罪，係以彼此間相
互對立之意思，經合致而成立之犯罪，屬於對向犯之一種。則渠
等之間，對於行賄、受賄之意思，已相合致之構成犯罪事實，自
應於判決內明確認定，並敘明其所憑之證據及認定之理由，方為
適法。原判決事實雖記載，乙○○為答謝甲○○，並謀求能繼續
處理大樹鄉之垃圾，於領取清運費用後，即於附表所示之時間，
連續將六萬元至三十萬元不等之金額，存入甲○○所使用之帳戶
內。但乙○○與甲○○之間，對於行賄、受賄之意思，如何達成
相合致？其事實毫無記載，理由內亦未予說明，自有疏漏。(二)、
修正前刑法所規定之連續犯，係指有數個獨立之犯罪行為，基於
一個概括的犯意，反覆為之，而觸犯同一構成要件之數罪名者而
言，如果該項犯罪，係由行為人以單一行為接續進行，縱令在犯
罪完畢以前，其各個舉動，已與該罪之構成要件完全相符，但在
行為人主觀上對於各個舉動，不過為其犯罪行為之一部分者，當
然成立一罪，不能以連續犯論（參考本院二十八年上字第三四二
九號、十九年上字第五九○號判例）。原判決事實雖記載，甲○
○基於對於違背職務之行為收受賄賂之概括犯意，違背規定與乙
○○議價，雙方約定以每公噸一千二百元之價格，由乙○○之上
煇企業行為大樹鄉清運垃圾，運送至私人土地違法傾倒。乙○○
為答謝甲○○，並謀求能繼續處理，乃基於對甲○○上開違背職
務之行為交付賄賂之概括犯意，於領取清運費用後，即於附表所
示之時間，連續將六萬元至三十萬元不等之金額，存入甲○○所
使用之帳戶內。但乙○○與甲○○之間所為行賄、受賄之意思，
究係一個犯罪行為之合致，分次交付賄款？或為數個犯罪行為之
合致，連續交付賄款？因攸關有無連續犯之適用，應予究明。本
院第三次發回意旨業已指摘及此，此次更審判決仍未予調查審認
，理由亦無說明，其違誤之情形依然存在。(三)、核對筆跡，除顯
著跡象，凡具字學常識之人，足以肉眼辨別其真偽異同（例如一
經核對筆跡，即能明確辨別真偽異同）者外，必須就其內容，依
法付與鑑定，始足以資判斷（參考本院三十一年上字第二二○○
號、十七年上字第三四六號判例）。原判決雖以：附表編號一、
二、三、四所示之存款存入憑條（下稱存入憑條），均呈龍飛鳳
舞之姿，經送請鑑定結果，因該存入憑條上「黃秋碖」簽名字跡
，書寫過於潦草，與其他比對資料上「黃秋碖」簽名字跡書寫方
式差異過大，致無法比對究係何人所書寫，固有內政部警政署刑
事警察局及憲兵司令部刑事鑑識中心之復函可查。惟乙○○於上
訴審時，已承認：「編號四、六、七號（之存入憑條）是我寫的
」。而編號一、二、三存入憑條之筆跡，既與編號四存入憑條之
筆跡相同，可得推知編號一、二、三之存入憑條，亦均係乙○○
之筆跡無疑云云（見原判決第九頁第一行至第十八行）。然查，
乙○○固承認編號四之存入憑條為伊所填寫，但否認編號一、二
、三之存入憑條為伊所填寫（見原判決第八頁第二十四行至第二
十六行）。此部分字跡，能否僅憑肉眼辨別其異同，乙○○既有
爭執，自應將編號一、二、三、四所示之存入憑條，送請鑑定是
否出自同一人之手筆，以昭折服。乃原審僅憑該四張存入憑條，
均呈「龍飛鳳舞」之姿，即「推知」均係乙○○之筆跡，自嫌率
斷。(四)、原審於九十七年九月四日為裁判時，中華民國九十六年
罪犯減刑條例已自九十六年七月十六日施行，乙○○所犯貪污治
罪條例第十一條第一項、第三項之罪，有無中華民國九十六年罪
犯減刑條例之適用，原審未予斟酌，亦有疏漏。以上或為上訴意
旨指摘所及，或為本院得依職權調查之事項，應認原判決關於上
訴人等部分，仍有撤銷發回更審之原因。另原判決事實係認定，
乙○○之上煇企業行自八十六年七月二十二日起，僱用不知情之
司機，開始清運垃圾。但其理由卻說明，郭景峰之上煇公司（企
業行）自八十六年七月一日起，即開始承作大樹鄉之垃圾委外處
理工程（見原判決第二十二頁第十七行）。關於日期之記載，前
後不相適合，併此指明。
據上論結，應依刑事訴訟法第三百九十七條、第四百零一條，判
決如主文。
中    華    民    國  九十七  年   十一   月  二十七  日
                      最高法院刑事第七庭
                          審判長法官  謝  俊  雄
                                法官  陳  世  雄
                                法官  魏  新  和
                                法官  吳  信  銘
                                法官  徐  文  亮
      本件正本證明與原本無異
                                      書  記  官
中    華    民    國  九十七  年   十二   月    一    日
                                                      Ｅ


司法院資訊處製作；財團法人民間司法改革基金會備份。
